ACORDAO-COMPLETO-2386386

ACÓRDÃO 4007/2020 ATA 10/2020 - SEGUNDA CÂMARA

VISTOS, relatados e discutidos estes autos de representação, nos quais foram opostos Embargos de Declaração contra o Acórdão 10616/2019-TCU-Segunda Câmara,
ACORDAM os Ministros do Tribunal de Contas da União, reunidos em Sessão da 2ª Câmara, diante das razões expostas pelo Relator, em:
9.1. com fundamento nos arts. 32, inciso II, e 34 da Lei 8.443/1992, conhecer dos presentes embargos de declaração e, no mérito, acolhê-los parcialmente, tão só para, suprindo a omissão apontada pelos recorrentes, nos termos da análise complementar contida nos relatório e voto condutores deste decisum, integrar o voto condutor do acórdão embargado, mantendo-se, todavia, incólume a parte dispositiva do referido aresto;
9.2. dar ciência desta deliberação aos recorrentes e demais interessados.

Embargos de declaração contra aclaratórios opostos anteriormente em face de negativa de provimento de pedido de reexame em decisão condenatória de multa proferida em representação formulada pelo Ministério Público Militar (MPM) sobre possíveis irregularidades ocorridas no âmbito do Contrato 39/2009, firmado entre o 4º Centro Integrado de Defesa Aérea e Controle de Tráfego Aéreo (Cindacta IV) e a empresa Inovata Consultoria em Gestão Empresarial Ltda. para a prestação de serviços de gestão da frota veicular, no período de 2009 a 2012, no valor de R$ 4.464.000,00.

Segunda Câmara

4º Centro Integrado de Defesa Aérea e Controle de Tráfego Aéreo - Cindacta IV.

3. Interessados/Responsáveis/Recorrentes:
3.1. Responsáveis: Emanuel Rosa dos Santos Júnior (XXX.632.837-XX); Francisco Jorge de Souza Godoy (XXX.603.738-XX).
3.2. Recorrentes: Emanuel Rosa dos Santos Júnior (XXX.632.837-XX); Francisco Jorge de Souza Godoy (XXX.603.738-XX).

13.1. Ministros presentes: Ana Arraes (Presidente), Augusto Nardes (Relator), Aroldo Cedraz e Raimundo Carreiro.
13.2. Ministros-Substitutos presentes: Marcos Bemquerer Costa e André Luís de Carvalho.

Francisco Jorge de Souza Godoy

Emanuel Rosa dos Santos Júnior

AUGUSTO NARDES

Ministro Augusto Nardes.

Tratam os autos, originariamente, de representação formulada pelo Ministério Público Militar (MPM) sobre possíveis irregularidades ocorridas no âmbito do Contrato 39/2009, firmado entre o 4º Centro Integrado de Defesa Aérea e Controle de Tráfego Aéreo (Cindacta IV) e a empresa Inovata Consultoria em Gestão Empresarial Ltda. para a prestação de serviços de gestão da frota veicular, no período de 2009 a 2012, no valor de R$ 4.464.000,00.
2.	Mediante o Acórdão 896/2018, mantido em sede de embargos pelo Acórdão 2863/2018-TCU-Segunda Câmara, este Tribunal decidiu pela procedência da representação e pela aplicação da multa prevista no art. 58, inciso II, da Lei 8.443/1992, no valor de R$ 40.000,00, aos Srs. Emanuel Rosa dos Santos Júnior e Francisco Jorge de Souza Godoy, respectivamente pregoeiro e ordenador de despesa/autoridade homologadora, em face da habilitação da aludida empresa no Pregão 15/2009, no qual foi posteriormente declarada vencedora e do qual resultou o Contrato 39/2009, sem o atendimento das condições estabelecidas no edital licitatório e propiciando a contratação de prestador de serviço sem capacidade técnica, experiência prévia e quadro de funcionários compatível com o objeto licitado.
3.	Irresignados com essa decisão, os responsáveis interpuseram pedidos de reexame, para os quais foi negado provimento, consoante o Acórdão 3905/2019-TCU-Segunda Câmara.
4.	Contra essa decisão os Srs. Emanuel Rosa dos Santos Junior e Francisco Jorge de Souza Godoy opuseram embargos de declaração, os quais foram rejeitados, nos termos do Acórdão 10616/2019-TCU-Segunda Câmara, abaixo transcrito:
"VISTOS, relatados e discutidos estes autos de representação, nos quais foram opostos Embargos de Declaração contra o Acórdão 3905/2019-TCU-Segunda Câmara,
ACORDAM os Ministros do Tribunal de Contas da União, reunidos em Sessão da 2ª Câmara, diante das razões expostas pelo Relator, em:
9.1. conhecer dos presentes Embargos de Declaração, com base nos arts. 32, inciso II, e 34 da Lei 8.443/1992, para, no mérito, rejeitá-los, por inexistir omissão, obscuridade ou contradição a ser corrigida na deliberação recorrida;
9.2. dar ciência deste acórdão aos recorrentes".
5.	Apreciam-se nesta oportunidade, novos embargos de declaração opostos pelos responsáveis (peças 177 e 179) , desta feita em face desse último decisum.
6.	Basicamente, defendem a existência de omissão no Acórdão 10616/2019-TCU-Segunda Câmara, ocasionada pela ausência de análise de elementos complementares de defesa pelo Sr. Emanuel Rosa dos Santos Junior anteriormente à prolação desse aresto (peças 170 e 171) , os quais infirmariam a condenação que lhes foi imposta.
7.	O Sr. Francisco Jorge de Souza Godoy reitera, no ensejo, a inadequação da decisão de apená-los sob o fundamento de habilitação técnica de empresa que não teria condições de executar os serviços licitados, haja vista que isso teria acontecido, satisfatoriamente, ao longo da execução contratual.
8.	Sobre isso, aduz que tal decisão teria permeado sua análise apenas sob os aspectos das formalidades processuais, não havendo, destarte, apreciação de forma clara, precisa e fundamentada da matéria decidida. Por essa razão, faz coro à defesa apresentada pelo Sr. Emanuel Rosa dos Santos Junior, aduzindo a oportunidade, ante a necessidade de correção da omissão na apreciação anterior do feito, de reavaliação das provas e argumentos acostados aos autos.
9.	Amparando-se, então, nos princípios da ampla defesa, da busca da verdade material e do formalismo moderado, bem como em precedentes deste Tribunal privilegiando tais princípios, requerem o conhecimento e o acolhimento dos embargos, com efeitos infringentes, para que, sanando-se a omissão apontada, sejam apreciados os elementos complementares anexados aos autos (peças 170 e 171) , com o consequente julgamento pela regularidade de suas condutas.
É o Relatório.

8.1. Elísio de Azevedo Freitas (18.596/OAB-DF) e outros, representando Emanuel Rosa dos Santos Júnior. 
8.2. José Antônio da Silveira, 167.328/OAB-MG), representando Francisco Jorge de Souza Godoy.

Não atuou.

EMBARGOS DE DECLARAÇÃO. AUSÊNCIA DE EXAME, ANTERIORMENTE À PROLAÇÃO DO DECISUM EMBARGADO, DE ALEGAÇÕES COMPLEMENTARES APRESENTADAS AOS ACLARATÓRIOS ORIGINAIS. ACOLHIMENTO. CORREÇÃO DO VÍCIO. PRECLUSÃO CONSUMATIVA. REPRODUÇÃO DE ALEGAÇÕES DE DEFESA JÁ REFUTADAS. ARGUMENTOS TENDENTES A REDISCUTIR O MÉRITO DA DELIBERAÇÃO CONDENATÓRIA. MANUTENÇÃO DA DECISÃO EMBARGADA.

REPRESENTAÇÃO (REPR)

Secretaria de Recursos (SERUR); Secretaria de Controle Externo de Aquisições Logísticas (Selog).

De início, entendo que os embargos de declaração devem ser conhecidos, por preencherem os requisitos de admissibilidade previstos nos arts. 32, inciso II, e 34 da Lei 8.443/1992.
2.	No mérito, cabe registrar, de início, que as decisões adotadas por este Tribunal pautam-se nos princípios que regem o direito processual brasileiro, dos quais se destacam não apenas os da ampla defesa, do contraditório, da busca da verdade material e do formalismo moderado mas, também, o do devido processo legal.
3.	Tal princípio, que norteia o nosso ordenamento jurídico, engloba, de certa maneira, os demais princípios processuais, haja vista que obriga o respeito às garantias processuais e às exigências necessárias para a obtenção de uma sentença justa e célere.
4.	Segundo ele, o processo deve observar, necessária e impreterivelmente, a legalidade, de forma que, em se tratando de recursos, esses só devem ser admitidos se atendidos os requisitos de admissibilidade descritos na legislação regente. 
5.	No âmbito deste Tribunal, conforme os arts. 32 e 34 da Lei 8.443/1992 c/c os arts. 277 a 289 do Regimento Interno do TCU, o conhecimento dos embargos de declaração requer o atendimento dos chamados requisitos gerais dos recursos, quais sejam, o interesse em recorrer, a singularidade, a tempestividade, a legitimidade do recorrente e a adequação do recurso.
6.	Pelo requisito da tempestividade, segundo o qual o recurso adequado e cabível deve ser interposto dentro do prazo legalmente definido, a oposição dos embargos de declaração deve-se dar em até dez dias após a notificação da decisão atacada. 
7.	Já pelo requisito da singularidade, que está atrelado ao princípio da unirrecorribilidade recursal, segundo o qual para cada decisão é admitido apenas um recurso, uma vez opostos os embargos, opera-se a preclusão consumativa, que é a perda da possibilidade do recorrente de executar novamente tal ato processual. Em consequência, torna-lhe defeso alterar, substituir ou complementar as razões que acompanham o apelo. 
8.	O instituto da preclusão está diretamente ligado ao princípio da eventualidade, segundo o qual o réu deverá alegar na contestação toda matéria de defesa com a qual impugna o pedido do autor, sob pena de ser impedido de fazê-lo posteriormente.
9.	Dessa forma, caracterizada a interposição de dois ou mais recursos contra a mesma decisão, apenas o primeiro poderá ser apreciado pelo órgão judicial competente, pois o segundo terá sua admissibilidade negada em face da preclusão consumativa. Nessa linha é a jurisprudência do STJ (vide AgInt no AREsp 1040193 SP 2017/0003898-0) .
10.	No caso em exame, a fase anterior do feito tratou da apreciação de embargos opostos pelos Srs. Emanuel Rosa dos Santos Junior e Francisco Jorge de Souza Godoy em face do Acórdão 3905/2019-TCU-Segunda Câmara, proferido em 24/6/2019 (peça 133) , do qual foram notificados em 25/7/2019 e 19/8/2019 (peça 144 e 149) , tendo os aclaratórios sido opostos em 2/8/2019 e 30/8/2019 (peça 146 e 153 a 168) . Tais embargos foram apreciados em 24/10/2019, consoante o Acórdão 10616/2019-TCU-Segunda Câmara (peça 172) . 
11.	Ocorre que, nesse ínterim, em 9/10/2019, ou seja, mais de dois meses após esgotado o prazo para oposição de embargos em face do Acórdão 3905/2019-TCU-Segunda Câmara, o Sr. Emanuel Rosa dos Santos Junior apresentou elementos complementares (peças 170 e 171) aos constantes dos aclaratórios originais (peça 146) . Embora tenham sido acostados aos autos anteriormente à prolação do Acórdão 10616/2019-TCU-Segunda Câmara, tais elementos não foram considerados nessa assentada, daí porque a oposição dos embargos que ora se examina.
12.	Sobre isso, registro, de pronto, com base nessa linha do tempo, que, no momento da oposição dos embargos originais pelo Sr. Emanuel Rosa dos Santos Junior, em 2/8/2019, operou-se a preclusão consumativa recursal.
13.	Nesse sentido, não poderia o Sr. Emanuel Rosa dos Santos Junior ter praticado ato posteriormente à oposição dos embargos originais visando ao mesmo objetivo, razão pela qual os elementos de defesa apresentados em complementação aos embargos originais não poderiam, de qualquer forma, ter sido conhecidos por este Tribunal.
14.	Assim, a ausência de apreciação, no acórdão embargado, dos elementos complementares aos embargos originais apresentados pelo Sr. Emanuel Rosa dos Santos Junior não configura omissão deste Tribunal, haja vista que tais elementos sequer poderiam ter sido conhecidos, por preclusão consumativa recursal. 
15.	Todavia, como o acórdão ora embargado deixou de contemplar essa análise, cabe reconhecer a ocorrência de omissão deste Tribunal sob esse aspecto. 
16.	Em vista disso, julgo cabível dar acolhimento aos presentes embargos, para integrá-lo, suprimindo, nesta oportunidade, tal lacuna, com os esclarecimentos acima acerca da não apreciação dos elementos complementares de defesa constantes das peças 170 e 171, apresentados pelo Sr. Emanuel Rosa dos Santos Junior. 
17.	Feito isso, é de se manter, todavia, o julgado anterior na íntegra, haja vista que tal vício não repercutiu no mérito da matéria decidida.
18.	Até mesmo porque tais elementos de defesa consistiram em alegações similares às apresentadas nas fases anteriores do feito, inclusive nos embargos originais, no intuito de rediscutir o mérito da deliberação proferida, o que, como é cediço, não cabe em sede de embargos.
19.	Basicamente, neles insistiu o recorrente na inexistência de prejuízo à Administração Pública e ao interesse público, dada a execução integral dos serviços contratados pela empresa Inovata Consultoria em Gestão Empresarial Ltda., na ausência de definição, no edital licitatório e respectivo termo de referência, dos quantitativos de serviços que deveriam ter sido demonstrados na fase de habilitação técnica do certame, na inocorrência de conduta omissiva e comissiva da sua parte na fase de habilitação técnica do certame, nos resultados do inquérito policial militar e na atuação da empresa Inovata Consultoria em Gestão Empresarial Ltda. na execução do Contrato 39/2009, dentre outros pontos.
20.	Ora, tais questões já foram analisadas por este Tribunal, não caracterizando qualquer omissão ou contradição o fato de não terem sido adotadas as teses e interpretações defendidas pelos embargantes.
21.	Relembro que restou apurada a ação comissiva e antijurídica dos recorrentes na habilitação técnica da empresa Inovata Consultoria em Gestão Empresarial Ltda. sem o atendimento das condições estabelecidas pelo item 8.1.4.1 do edital do Pregão 015/CINDACTA IV/2009 ("Apresentação de atestado (s) /certidão (ões) /declaração (ões) fornecido (s) por pessoa (s) física (s) ou pessoa (s) jurídica (s) de direito público ou privado, comprovando ter o licitante desempenhado, de forma satisfatória atividade pertinente e compatível em características com o objeto desta licitação") , havendo, portanto, grave infração ao art. 41 da Lei 8.666/1993.
22.	A habilitação técnica da empresa Inovata Consultoria em Gestão Empresarial Ltda. deu-se com a aceitação, pelos recorrentes, de atestado de execução de serviço, de apenas 3 dias e no valor de R$ 6.500,00, como pertinente e compatível com as características do objeto da licitação, não obstante os serviços a serem contratados correspondessem à vultosa quantia de R$ 4.464.000,00, para o período de 2009 a 2012.
23.	Ora, a interpretação escorreita do dispositivo licitatório supratranscrito dependia, apenas, da diligência devida de um gestor médio (notadamente diante do contexto de dificuldades logísticas relativas à manutenção da frota do CINDACTA IV alegado pelos recorrentes) , sendo plenamente alcançável no caso concreto, uma vez que a insignificância da capacidade técnico-operacional da empresa licitante era translúcida.
24.	Vê-se que a irregularidade atribuída aos embargantes não decorreu de erro na elaboração do edital do certame, e respectivo termo de referência, o qual, segundo alegado, teria omitido referências técnicas relevantes e essenciais para fins de qualificação técnica, o que, por sua vez, teria inviabilizado a avaliação cobrada por este Tribunal. Decorreu, em verdade, de imperícia na aplicação das regras editalícias.
25.	Ressalto, ademais, que tal irregularidade não diz respeito ao atendimento da exigência contida no item 8.1.5.2 do edital licitatório, que trata da habilitação econômico-financeira dos licitantes. Dessa forma, não socorre aos recorrentes as alegações complementares envolvendo a inconsistência havida entre os valores do capital social da empresa Inovata Consultoria em Gestão Empresarial Ltda. informados no seu balanço patrimonial de abertura e na certidão emitida pela Junta Comercial do estado do Amazonas.
26. 	Feita essa análise e tendo por corrigida a omissão existente no Acórdão 10616/2019-TCU-Segunda Câmara, não vislumbro qualquer reparo a ser feito no acórdão embargado, uma vez que tal vício não repercutiu no mérito recursal.
27. 	Mantém-se incólume, assim, a parte dispositiva da decisão embargada, de não acolhimento dos aclaratórios anteriores.
	Ante os fundamentos expostos, VOTO no sentido de que o Tribunal adote o Acórdão que ora submeto à deliberação deste Colegiado.
TCU, Sala das Sessões Ministro Luciano Brandão Alves de Souza, em 16 de abril de 2020.
Ministro JOÃO AUGUSTO RIBEIRO NARDES 
Relator